ACORDAO-COMPLETO-2527597

ACÓRDÃO 1975/2022 ATA 33/2022 - PLENÁRIO

VISTOS, relatados e discutidos estes autos de tomada de contas especial instaurada pela Empresa Brasileira de Correios e Telégrafos, em razão de desfalque de numerário verificado na agência de Santa Rita de Jacutinga/MG.
ACORDAM os ministros do Tribunal de Contas da União, reunidos em sessão do Plenário, ante as razões expostas pelo relator, em:
9.1. rejeitar as alegações de defesa apresentadas pelo Sr. Bruno Abreu de Azevedo;
9.2. julgar irregulares as contas do Sr. Bruno Abreu de Azevedo, com fundamento no art. 16, III, "d", da Lei 8.443/1992, condenando-o ao pagamento da quantia a seguir especificada, atualizada monetariamente e acrescida de juros de mora, calculados a partir da data especificada até a data do efetivo recolhimento, fixando o prazo de 15 (quinze) dias, a contar da notificação, para que comprove, perante o Tribunal (art. 214, III, "a", do RI/TCU) , o recolhimento da dívida aos cofres da Empresa Brasileira de Correios e Telégrafos (ECT) , na forma da legislação em vigor:
	Data de ocorrência
	Valor histórico (R$) 

	22/11/2019
	210.287,25

9.3. aplicar ao Sr. Bruno Abreu de Azevedo a multa prevista no art. 57 da Lei 8.443/1992, no valor de R$ 50.000,00 (cinquenta mil reais) , com a fixação do prazo de 15 (quinze) dias, a contar da notificação, para comprovar, perante o Tribunal (art. 214, III, "a", do RI/TCU) , o recolhimento da dívida aos cofres do Tesouro Nacional, atualizada monetariamente desde a data deste acórdão até a do efetivo recolhimento, se for paga após o vencimento, na forma da legislação em vigor;
9.4. considerar graves as condutas praticadas pelo Sr. Bruno Abreu de Azevedo, nos termos do art. 270, § 1º, do RI/TCU;
9.5. inabilitar o Sr. Bruno Abreu de Azevedo para o exercício de cargo em comissão ou função de confiança no âmbito da administração pública pelo prazo de 8 (oito) anos, nos termos do art. 60 da Lei 8.443/1992 c/c arts. 15, I, "i", e 270 do RI/TCU;
9.6. autorizar, desde logo, nos termos dos arts. 219, II, do RI/TCU e 28, II, da Lei 8.443/1992, a cobrança judicial das dívidas, caso não atendidas as notificações;
9.7. autorizar, desde logo, se requerido, com fundamento no art. 26 da Lei 8.443/1992 c/c o art. 217, §§ 1º e 2º, do RI/TCU, o parcelamento das dívidas em até 36 parcelas, incidindo, sobre cada parcela, corrigida monetariamente, os correspondentes acréscimos legais, fixando-lhe o prazo de 15 (quinze) dias, a contar do recebimento da notificação, para comprovar, perante o Tribunal, o recolhimento da primeira parcela, e de 30 (trinta) dias, a contar da parcela anterior, para comprovar o recolhimento das demais parcelas, devendo incidir, sobre cada valor mensal, atualizados monetariamente, os juros de mora devidos, no caso do débito, na forma prevista na legislação em vigor, alertando o responsável de que a falta de comprovação do pagamento de qualquer parcela importará o vencimento antecipado do saldo devedor, nos termos do § 2º do art. 217 do Regimento Interno deste Tribunal;
9.8. encaminhar cópia desta deliberação à Procuradoria da República no Estado de Minas Gerais, em cumprimento ao disposto no § 3º do art. 16 da Lei 8.443/1992;
9.9. enviar cópia deste acórdão à Empresa Brasileira de Correios e Telégrafos e ao Sr. Bruno Abreu de Azevedo;
9.10. informar aos interessados que o inteiro teor da presente deliberação estará disponível para consulta no dia seguinte à sua oficialização, no endereço www.tcu.gov.br/acordaos.

Tomada de contas especial instaurada em razão de desaparecimento de numerário da agência dos Correios em Santa Rita de Jacutinga-MG.

Empresa Brasileira de Correios e Telégrafos (ECT).

3. Responsável/Interessado:
3.1. Responsável: Bruno Abreu de Azevedo (XXX.175.827-XX).
3.2. Interessado: Empresa Brasileira de Correios e Telégrafos (ECT).

13.1. Ministros presentes: Bruno Dantas (na Presidência), Walton Alencar Rodrigues, Benjamin Zymler, Aroldo Cedraz e Antonio Anastasia.
13.2. Ministros-Substitutos convocados: Augusto Sherman Cavalcanti e Marcos Bemquerer Costa.
13.3. Ministros-Substitutos presentes: André Luís de Carvalho e Weder de Oliveira (Relator).

WEDER DE OLIVEIRA

Reproduzo a instrução da Secretaria de Controle Externo de Tomada de Contas Especial (SecexTCE) , com os ajustes de forma pertinentes[footnoteRef:2]: [2:  Peças 58-60.] 
"INTRODUÇÃO
1.  Cuidam os autos de tomada de contas especial instaurada por Empresa Brasileira de Correios e Telégrafos - ECT, em desfavor de Bruno Abreu de Azevedo, em razão de desfalque, alcance, desvio ou desaparecimento de dinheiro, bens ou valores públicos, resultante da falta de numerário na Agência de Correios de Santa Rita de Jacutinga/MG.
HISTÓRICO
2.  Em 25/8/2020, com fundamento na IN/TCU 71/2012, alterada pela IN/TCU 76/2016 e DN/TCU 155/2016, o dirigente da instituição Empresa Brasileira de Correios e Telégrafos - ECT autorizou a instauração da tomada de contas especial (peça 1) . O processo foi registrado no sistema e-TCE com o número 2454/2020.
3.  O fundamento para a instauração da tomada de contas especial, conforme consignado na matriz de responsabilização elaborada pelo tomador de contas, foi a constatação da seguinte irregularidade: 
'Falta de numerário no valor de R$ 210.287,25 (duzentos e dez mil duzentos e oitenta e sete reais e vinte e cinco centavos) , constatada na AC Santa Rita de Jacutinga - SE/MG. Esperava-se que os valores físicos existentes na agência estivessem em conformidade com os valores escriturados.'
4.  O responsável arrolado na fase interna foi devidamente comunicado e, diante da ausência de justificativas suficientes para elidir a irregularidade e da não devolução dos recursos, instaurou-se a tomada de contas especial.
5.  No relatório (peça 27) , o tomador de contas concluiu que o prejuízo importaria no valor original de R$ 210.287,25, imputando-se a responsabilidade a Bruno Abreu de Azevedo, Agente de Correios/Gerente de Agência - BP, no período de 13/5/2008 a 30/3/2020, na condição de gestor dos recursos. 
6.  Em 26/10/2020, a Controladoria-Geral da União emitiu o relatório de auditoria (peça 31) , em concordância com o relatório do tomador de contas. O certificado de auditoria e o parecer do dirigente do órgão de controle interno concluíram pela irregularidade das presentes contas (peças 32 e 33) .
7.  Em 3/11/2020, o ministro responsável pela área atestou haver tomado conhecimento das conclusões contidas no relatório e certificado de auditoria, bem como do parecer conclusivo do dirigente do órgão de controle interno, manifestando-se pela irregularidade das contas, e determinou o encaminhamento do processo ao Tribunal de Contas da União (peça 34) .
8.  Na instrução inicial (peça 38) , analisando-se os documentos nos autos, concluiu-se pela necessidade de realização de citação para a seguinte irregularidade: 
8.1.  Irregularidade 1: desfalque de numerário e agência dos correios.
8.1.1.  Evidências da irregularidade: documentos técnicos presentes nas peças 5, 6, 7, 8 e 12.
8.1.2.  Normas infringidas: Manual de Administração de Recursos, Operações e Controle Financeiro - MANAFI: Módulo 3, Capítulo 4, itens 2.2.2, 2.2.3. Módulo 19, Capítulo 1, itens 2.2.8, 2.2.22, 2.2.22.1, letras a) , b) , g) ; Manual de Segurança Empresarial - MANSEG: Módulo 4, capítulo 3, itens 2.1.5, 2.1.5.1, 2.1.5.2, 2.1.5.3, 2.1.5.4; Manual de Organização - MANORG: Módulo 11, capítulo 11, item 2.3, letras a) , c) , f) ; Módulo 11, Capítulo 11, item 2, Subitem 2.3, alíneas 'a', 'c' e 'f'; Manual de Pessoal - MANPES: Módulo. 1, Cap. 3, Anexo 1, item 2.1, letras b) , h) , p) , item 3, letras l) , v) , bb) , hh) , ii) .
8.2.  Débito relacionado ao responsável Bruno Abreu de Azevedo:
	Data de ocorrência
	Valor histórico (R$) 

	22/11/2019
	210.287,25

8.2.1.  Cofre credor: Empresa Brasileira de Correios e Telégrafos - ECT - AC Santa Rita de Jacutinga/MG.
8.2.2.  Responsável: Bruno Abreu de Azevedo.
8.2.2.1.  Conduta: apropriar-se indevidamente de recursos dos Correios descumprindo deveres funcionais.
8.2.2.2.  Nexo de causalidade: A apropriação indevida de recurso dos correios resultou em dano ao erário.
8.2.2.3.  Culpabilidade: não há excludentes de ilicitude, de culpabilidade e de punibilidade; é razoável supor que o responsável tinha consciência da ilicitude de sua conduta; era exigível conduta diversa da praticada, qual seja, cumprir de forma estrita os seus deveres funcionais estabelecidos nos normativos da entidade. 
9.  Encaminhamento: citação.
10.  Em cumprimento ao pronunciamento da unidade (peça 40) , foi efetuada citação do responsável, nos moldes adiante:
a)   Bruno Abreu de Azevedo - promovida a citação do responsável, conforme delineado adiante:
	Comunicação: Ofício 53645/2021 - Seproc (peça 45) 
Data da Expedição: 30/9/2021
Data da Ciência: 11/10/2021 (peças 48, 49, 52, 53, 54, 55, 57, 50 e 51) 
Fim do prazo para a defesa: 26/10/2021

	Comunicação: Ofício 53648/2021 - Seproc (peça 44) 
Data da Expedição: 30/9/2021
Data da Ciência: não houve (Número inexistente) (peça 46) 
Observação: Ofício enviado para o endereço do responsável, conforme pesquisa na base de dados no sistema do Renach, custodiada pelo TCU .

11.  Conforme Despacho de Conclusão das Comunicações Processuais (peça 56) , as providências inerentes às comunicações processuais foram concluídas. 
12.  Transcorrido o prazo regimental, o responsável Bruno Abreu de Azevedo apresentou defesa, que será analisada na seção Exame Técnico.
ANÁLISE DOS PRESSUPOSTOS DE PROCEDIBILIDADE DA IN/TCU 71/2012
Avaliação de Viabilidade do Exercício do Contraditório e Ampla Defesa
13.  Verifica-se que não houve o transcurso de mais de dez anos desde o fato gerador sem que tenha havido a notificação do responsável pela autoridade administrativa federal competente (art. 6º, II, c/c art. 19 da IN/TCU 71/2012, modificada pela IN/TCU 76/2016) , uma vez que o fato gerador da irregularidade sancionada ocorreu em 22/11/2019, e o responsável foi notificado sobre a irregularidade pela autoridade administrativa competente conforme abaixo:
13.1.  Bruno Abreu de Azevedo, por meio do ofício acostado à peça 13, recebido em 16/12/2019, conforme AR (peça 14) .
Valor de Constituição da TCE
14.  Verifica-se, ainda, que o valor original do débito, cujo fato gerador ocorreu após 1/1/2017, é de R$ 210.287,25, portanto superior ao limite mínimo de R$ 100.000,00, na forma estabelecida conforme os arts. 6º, I, e 19 da IN/TCU 71/2012, modificada pela IN/TCU 76/2016. 
OUTROS PROCESSOS/DÉBITOS NOS SISTEMAS DO TCU COM OS MESMOS RESPONSÁVEIS
15.  Informa-se que não foi encontrado débito imputável ao responsável em outros processos no Tribunal.
16.  A tomada de contas especial está, assim, devidamente constituída e em condição de ser instruída.
EXAME TÉCNICO
Da defesa do responsável Bruno Abreu de Azevedo
17.  O responsável Bruno Abreu de Azevedo apresentou defesa, que passa a ser analisada em seguida:
Argumento 1 (peça 48, p. 2) :
17.1.  O responsável alega inobservância do contraditório e da ampla defesa.
17.2.  Alega que em nenhum momento os fatos foram apurados com a devida imparcialidade. Os depoimentos das testemunhas juntados aos autos do processo administrativo foram alterados e todas as provas requeridas pelo defendente foram imotivadamente negadas (peça 48, p. 3) .
Análise do argumento 1:
17.3.  O contraditório e a ampla defesa foram observados na fase interna quando o responsável foi notificado pela empresa Correios, conforme mencionado no relatório do tomador de contas (peça 27, p. 10) . Segundo o relatório de TCE, foram expedidas as seguintes citações/notificações para o Sr. Bruno Abreu de Azevedo, oferecendo-lhe a oportunidade de esclarecimentos/defesa sobre a falta de numerário constatada na Agência dos Correios de Santa Rita de Jacutinga: 
	Documento
	Data
	Forma de ciência
	Data da ciência
	Assunto

	SID 20.00779.19
	16/12/2019
	Recibo no documento
	16/12/2019
	Solicitação de Informação e Defesa

	Carta 13682100/2020 - GPAG-CEGEP
	7/4/2020
	Idem
	8/5/2020
	Notificação para pagamento de débito

	Carta 14169831/2020 - GPAG-CEGEP
	29/04/2020
	Aviso de recebimento
	27/5/2020
	idem

17.4.  Também na fase externa os princípios do contraditório e ampla defesa foram observados com a regular citação do agente responsabilizado [Ofício 53645/2021 - Seproc, peça 45], sendo-lhe franqueados os meios necessários ao conhecimento dos fatos, das irregularidades e condutas, bem como o valor do débito que lhe está sendo imputado. 
17.5.  Portanto, a tese do cerceamento de defesa não prospera, devendo ser rejeitada.
Argumento 2 (peça 48, p. 3 e 7) :
17.6.  Alega que no dia 4/11/2019, ao tentar abrir o cofre da agência dos Correios de Santa Rita do Jacutinga, onde atuava como gerente, para lançamentos e conferências financeiras de praxe, percebeu que o mesmo não estava funcionando. Imaginando ter ocorrido um problema na fonte de alimentação de energia, como tantas vezes antes, tentou trocar as pilhas do cofre, o que seria resolvido rapidamente.
17.7.  No entanto, não encontrou as pilhas da marca Duracell (marca indicada pelo setor técnico dos Correios para a troca) na cidade onde reside, zona rural do Estado e tentou usar pilhas de outra marca, mas não obteve sucesso.
17.8.  Antes que pudesse fazer uma nova troca, o que teria que ser precedido por uma viagem a cidade mais próxima (Volta Redonda/RJ) , agendada para o final de semana, o defendente foi surpreendido por uma inspeção interna chamada PACIN, feita por seus superiores, que ao tomarem ciência do não funcionamento do cofre e o lacraram.
17.9.  Aduz que, após a lacração, foi feito um chamado para que o setor técnico da Empresa de Correios e Telégrafos abrisse o cofre. Nos dias 11/11/2019 e 21/11/2019 os coordenadores da agência e a experta dos Correios estiveram no local, constataram um defeito na fechadura do cofre e não obtiveram êxito na abertura, solicitando o arrombamento mecânico.
17.10.  Acontece que no dia 27/11/2019, quando o cofre foi finalmente aberto, o numerário nele guardado no importe de R$ 210.287,25 havia desaparecido. Informa, por fim, que conferiu o dinheiro no dia 1/11/2019, que o trancou dentro do cofre e não mais o viu.
17.11.  Segundo a defesa, instaurado o processo administrativo SEI 53123.57290/2019-51, solicitou inúmeras vezes que a empresa de Correios e Telégrafos disponibilizasse as gravações das câmeras de segurança a partir do dia 28/10/2019, imprescindíveis à apuração do ocorrido. Ressalte-se que toda a narrativa sobre a rotina do suplicante, o cumprimento dos procedimentos dos manuais dos correios e indícios do possível furto praticado na agência poderão ser observados pelas gravações (peça 48, p. 7) .
17.12.  É de conhecimento que as gravações existem porquanto foram parcialmente apresentadas no processo SEI acima mencionado, em 4 partes de cerca de 40 segundos, no dia e horário de abertura do cofre. Todavia, os vários pedidos do defendente de acesso a essas gravações restaram imotivadamente negados pelas instâncias administrativas dos Correios. Da mesma forma, o pedido de juntada de documentos na posse da ECT, a nova perícia do cofre a ser acompanhada de assistente técnico nomeado pelo defendente e o pedido de esclarecimento do depoimento da testemunha que alterou a sua versão dos fatos depois que o defendente foi afastado da agência.
Análise do argumento 2: 
17.13.  Contrariando os argumentos da defesa, a autoridade julgadora no julgamento disciplinar, com a análise transcrita no relatório do tomador de contas (peça 27, p. 10) , no que tange ao episódio da abertura do cofre (itens 20.1-20.5, retro) registrou, em breve resumo, que (peça 17, p. 3) :
'O Relatório FER (peça 7, p. 5) confirma que o compartimento inferior do Cofre da AC Santa Rita de Jacutinga/MG foi aberto pela última vez no dia 4/9/2019 às 17h05min, ou seja, contraria as alegações do empregado.'
17.14.  Deve-se pontuar que a autoridade julgadora foi além dos argumentos de defesa apresentados nesta defesa, conforme consta no relatório do tomador de contas nos seguintes termos:
'Relativamente à alegação de que a Inspetora de segurança empresarial, Lucilene Augusta, teria ficado sozinha com o cofre, em 21/11/2019, para realização de nova tentativa de abertura, registra-se que a aludida inspetora esteve na unidade AC/Santa Rita de Jacutinga, para uma nova tentativa de abertura do compartimento inferior do cofre, no entanto o cofre permaneceu fechado, vindo a constatar que o problema era na tranca mecânica, o que exigiria a solicitação de Ordem de Serviço de arrombamento técnico/físico do cofre. Porém, esse fato foi relatado em e-mail, sendo certo que a inspetora não esteve sozinha na unidade, pois com ela estava Rodrigo Ferreira dos Reis (Coordenador de Atendimento I) e Simone Mota (CAV 06) , além do Gestor da unidade.
Impende relatar que o cofre já se encontrava lacrado desde o dia 7/11/2019, com o lacre da inspetoria e sua integridade foi respeitada. No dia 11/11/2019, para realização das trocas das pilhas, foi necessário remover a fita anteriormente ali contida. Para tanto, foi inserido outro lacre, conforme fotos em anexo aos autos (peça 6, p. 9-11) . Outrossim, a abertura do compartimento inferior do cofre da AC/Santa Rita de Jacutinga, somente seria possível com uso de senha, esta, que somente o Gestor da Unidade, Bruno Abreu de Azevedo, tinha conhecimento e competência para manusear.'
17.15.  Enfim, o Relatório [auditoria na Fechadura Eletrônica de Retardo - FER, peça 7, p. 5) confirma que o compartimento inferior do Cofre da AC Santa Rita de Jacutinga/MG foi aberto pela última vez no dia 4/9/2019 às 17h05min. A autoridade julgadora foi categórica no sentido de que a abertura do compartimento inferior do cofre da AC/Santa Rita de Jacutinga somente seria possível com uso de senha, que somente o Gestor da Unidade, Bruno Abreu de Azevedo, tinha conhecimento e competência para manusear.
17.16.  Portanto, rechaça-se tal linha de argumentação.
17.17.  Em resumo, o responsável alega que o mesmo meio de prova - gravações das câmeras de segurança - utilizado pelos Correios para provar a ausência do numerário guardado, não lhe foi franqueado. Segundo afirma, as gravações foram editadas e somente a integra do material gravado poderia demonstrar o cumprimento dos procedimentos dos manuais dos correios e desvendar os indícios do possível furto praticado na agência.
17.18.  Sobre as gravações das câmeras de segurança, e argumentos correlatos, a autoridade julgadora assinalou:
'Com vistas a contrapor a acusação de descumprimento das normas relacionadas a guarda e conferência diária do numerário, conforme demonstrado no relatório FER, o aludido empregado alega que tal relatório 'encontra-se incorreto e que realizou a conferência do numerário no dia 1/11/2019, último dia útil antes do cofre apresentar defeito, como fazia todos os dias ao final da tarde'. Para tanto, requereu as gravações do CFVT dos dias 28/10/2019 a 1/11/2019, anexando também print das telas do Relatório de Alarme e Relatório do cofre (11933016, pág. 6) .
No entanto, resta indeferido o pedido, com base nos levamentos realizados pelo apurador nos autos do Relatório de Providências Preliminares - Reate 06/MG, eis que tais argumentos não merecem acolhida, tendo em vista restarem contraditadas as informações prestadas pelo empregado acerca da data de realização das conferências diárias x Saldo contábil do Sistema SARA, em sede de informações prestadas, pois restou patente que em 4/9/2019, o cofre foi aberto pelo empregado Bruno Abreu de Azevedo, no final do expediente, as 17h e 05min (peça 7, p. 5) . Portanto, não há que se falar que o compartimento do Cofre apresentava defeito à época do ocorrido. Além disso, mesmo que fossem comprovadas as alegações suscitadas, em nada modificaria a conduta irregular atribuída ao envolvido.'
17.19.  A autoridade julgadora consignou, ainda:
'O empregado contesta as imputações de não substituição de pilhas ou uso alternativo do cabo de alimentação, no entanto não apresenta nenhum argumento ou prova que descaracterize o fato comprovado ao longo das apurações, ou seja, não comunicou a chefia imediata em nenhum momento, em desacordo às normas internas.
Ainda, argui em sua defesa, sobre as informações prestadas pela empregada Jaquine Aloisa de Oliveira, no Termo de Informação realizado em 9/12/2019, que haveria antagonismo entre os depoimentos. Para defender sua tese, anexou o termo de passagem da agência em ocasião de suas férias, que atesta que a Carteira verificou os saldos existentes no cofre em fevereiro/2019 (11933016, págs. 34 a 37) . 
Sobre isso, destaca-se que, embora as informações prestadas pela empregada Jaquine Aloisa de Oliveira, se mostrem, em tese, contraditórias (peça 10, p. 3-4 e 5-7) , é certo que a conduta adotada pelo Gestor da unidade, responsável pela guarda de valores, não se reveste de confiabilidade. A afirmação da aludida empregada, de ter verificado os saldos existentes no cofre em fevereiro/2019, não justifica, nem afasta a falta do montante de R$ 210.287,25 (duzentos e dez mil duzentos e oitenta e sete reais e vinte e cinco centavos) , constatada em 27/11/2019. 
Restou incontestável que somente o empregado Bruno Abreu de Azevedo detinha acesso, senha e chave do compartimento inferior do cofre da AC/Santa Rita de Jacutinga/MG, o que comprova a responsabilidade pela falta do numerário em apreço. 
De igual modo, o fato de o empregado ter anexado em sua peça o Relatório do SAAP, elaborado em março/2019, pelo Coordenador Rodrigo Ferreira dos Reis, onde indica a conferência do saldo da sua unidade com os registros contábeis do Sistema SARA, não descaracteriza as conclusões do relatório de Providências Preliminares, tampouco pode afastar sua responsabilização no desfalque em apreço, que ocorreu em 27/11/2019, ocasião em que restou confirmada a ausência de praticamente todo o numerário da Unidade.'
17.20.  O responsável diz que as gravações do CFVT dos dias 28/10/2019 a 1/11/2019 podem provar sua versão. Contudo, teve acesso ao cofre em 4/9/2019 e, naquela data, ao verificar que o mesmo estava vazio, deveria ter comunicado os superiores para iniciarem a apuração dos fatos. Entre o dia 4/11/2019 e 27/11/2019 não foi reportado pelo responsável qualquer evento que dissesse respeito ao desparecimento do dinheiro. O cofre se encontrava lacrado desde o dia 7/11/2019. No dia 11/11/2019, para realização das trocas das pilhas, foi necessário remover a fita anteriormente e inserido outro lacre. Outrossim, a abertura do compartimento inferior do cofre da AC/Santa Rita de Jacutinga somente seria possível com uso de senha, que somente o Gestor da Unidade Bruno Abreu de Azevedo, tinha conhecimento e competência para manusear (peça 17, p. 10) .
Argumento 3 (peça 48, p. 10-11) :
17.21.  A defesa, enfim, alega a ausência de provas do desvio do dinheiro e a ausência de provas da prática de ato de gestão ilegal, e requerendo a graduação razoável da pena, para fins de que sejam observados os princípios da proporcionalidade e boa-fé (peça 48, p. 10-12) .
Análise do argumento 3:
17.22.  Segundo o Relatório de Providências preliminares (peça 12) , o responsável infringiu dolosamente [o que desqualifica o argumento da boa-fé] os seguintes normativos da empresa (peça 12, p. 8) :
'MANSEG, módulo 4, capítulo 3
2.1.5 Manutenção do Cofre e Fechadura
2.1.5.1 Substituir as pilhas de alimentação da fechadura, de acordo com a orientação do fabricante ou quando perceber que ela estiver em processo de descarga. 
2.1.5.2 Guardar, em local seguro, fora do cofre, o cabo de alimentação externa que permite a abertura do cofre com fechadura eletrônica com retardo, em caso de falha na alimentação das pilhas.
2.1.5.3 Contatar a Área de Segurança Empresarial da Regional caso seja detectado algum problema de funcionamento do cofre ou fechadura. 
2.1.5.4 Abrir Ordem de Serviço (OS) no Help Desk, visando o imediato conserto, caso o empregado da Área de Segurança Empresarial da Regional não consiga ou não possa solucionar o problema.
MANAFI, módulo 3, Capítulo 
4.2.2.2 Efetuar a guarda do numerário em cofre, de acordo com as condições de uso e demais procedimentos de segurança definidos no MANSEG, módulo 
4.2.2.3 Zelar pela equidade entre o montante de dinheiro e de cheque presente na agência e o registrado no sistema.
MANAFI, módulo 19, Capítulo 1 
2.2.8 - Contar diariamente o numerário em espécie e cheques da agência e confrontar com os saldos constantes no sistema.
 (...) 
2.2.22 Procedimentos quando da ausência, eventual ou definitiva, do Gerente ou do Tesoureiro 
2.2.22.1 Adotar os seguintes procedimentos quando das ausências eventual ou definitiva e retorno do Gerente da Agência ou do Tesoureiro (férias, atestados ou licença médica, treinamento, viagem a serviço, transferência e/ou outros) :
a) imprimir os relatórios de estoque do CRE e o resumo de contas do Banco Postal;
b) realizar levantamento dos estoques físicos de numerários, cheques e produtos existentes na Unidade; 
 (...) 
g) verificar se o numerário registrado no sistema coincide com o que foi apurado no levantamento;
MANORG, módulo 11, capítulo 11, 2.3,
a) Adotar os procedimentos de segurança estabelecidos para operacionalização do cofre.
 (...) 
c) providenciar o recolhimento da arrecadação segundo as normas vigentes; 
 (...) 
f ) zelar pela guarda de numerário e demais valores sob sua responsabilidade, bem como pela exatidão das documentações contábeis; 
 (...) 
NOTA: na Agência onde não houver Encarregado de Tesouraria as atribuições acima são de responsabilidade do Gerente.
MANPES, módulo 1, capítulo 3, Anexo 1, 2, 2.1 
b) realizar as atividades de seu cargo/função de acordo com as instruções, normas de serviço e legislação pertinentes às suas atividades e ao órgão onde exerce suas atribuições, mantendo-se atualizado; 
h) zelar pela conservação de bens móveis e imóveis, e pela adequada utilização dos recursos da Empresa; 
p) cumprir as normas de segurança das pessoas, da informação, patrimonial e postal, estabelecidas pela Empresa;
MANPES, módulo 1, capítulo 3, Anexo 1, 3, 3.1
l) utilizar ou retirar, indevidamente, da Empresa, dos empregados ou de terceiros, valores, bens móveis e/ou imóveis, documentos, informações, pessoas ou materiais; 
v) executar as atribuições de seu cargo ou função, habitualmente, com negligência, má vontade, displicência, desleixo, omissão, desatenção ou indiferença; 
bb) consignar informações inverídicas em documentos ou sistemas da Empresa, inclusive sobre entrega de objetos postais'
hh) praticar ato doloso, por ação ou omissão, que viole os deveres de honestidade, moralidade, imparcialidade, legalidade e lealdade aos Correios;
ii) praticar ato doloso capaz de causar prejuízo a Empresa, por ação ou omissão, que enseje perda patrimonial, desvio, apropriação ou dilapidação dos bens pertencentes aos Correios;'
17.23.  Portanto, houve ação do responsável em descumprir deveres normativos dos Correios dando causa ao dano, que deve ser reparado. Os documentos contidos nos autos, relacionados no quadro a seguir, demonstram de forma inconteste, a existência do dano [o que desqualifica o argumento da ausência de prova do dano], bem como o nexo de causalidade entre a conduta do agente e o prejuízo suportado pelos Correios:
	Documento 
	Localização

	Termo de Conferência de Numerário do dia 7/11/2019, com a assinatura eletrônica do responsável, com registro de informação de que o valor de R$ 210.287,25, deveria encontrar-se no compartimento inferior do cofre que estava travado desde 4/11/2019 sem possibilidade de conferência.
	Peça 6, p. 5-6

	Registro de contabilização do débito
	Peça 6, p. 7-8

	Fotos do cofre lacrado
	Peça 6, p. 9-11

	Documentos referentes às tentativas de abertura do cofre 
	Peça 6, p. 12-46

	Termo de constatação de abertura de cofre em 27/11/2019 assinado pelo responsável indicando a inexistência de numerário
	Peça 6, p. 47

	Termo de Conferência de Numerário do dia 27/11/2019 realizada pelos Correios e assinado pelo responsável, indicando R$ 352, 70 em espécie.
	Peça 7, p. 1-2

	Relatório Técnico elaborado pela CSEP/GSEP/MG - 11427069, de 5/12/2019, com a análise de relatórios de auditoria em Fechaduras Eletrônicas de Retardo (FER) , no qual registra que em 4/9/2019 o cofre foi aberto às 17h05min. e permaneceu aberto por 27 segundos
	Peça 7, p. 3-6

17.24.  Verifica-se que a versão nos documentos contidos nos autos é diferente da apresentada pela defesa. Com base nos sistemas eletrônicos de segurança dos Correios (peça 7, p. 8-20) , segundo o Relatório FER (peça 7, p. 5) , no período avaliado [1/9/2019 a 29/11/2019], o único registro de abertura do cofre [antes do dia 27/11/2019: data da descoberta do desfalque] foi do dia 4/9/2019 às 17h05min. e permaneceu aberto por 27 segundos.
17.25.  Da análise procedida acima, conclui-se que os argumentos de defesa não foram suficientes para elidir a irregularidade pela qual está sendo responsabilizado, de forma que devem ser rejeitados. 
17.26.  Em outras palavras, o ex-empregado teve acesso aos cofre e, segundo relatado acima, o abriu  no final do expediente, as 17h e 05min. em 4/9/2019, o que desfaz a linha de argumentação limitada a colocar suspeita na apuração dos fatos pelos técnicos dos Correios e a requisitar informações de imagens de vídeo de período [28/10/2019 a 1/11/2019] sem atividade relacionada a abertura/fechamento do equipamento (peça 7, p. 10) . Portanto, rejeitam-se os argumentos de mérito da defesa apresentada. 
18.  Não há elementos para que se possa efetivamente aferir e reconhecer a ocorrência de boa-fé na conduta de Bruno Abreu de Azevedo, não havendo excludentes e/ou atenuantes de ilicitude a serem considerados, pois o responsável, na condição de Gerente da Agência de Correios de Santa Rita de Jacutinga/MG, tinha consciência da ilicitude de sua conduta e era exigível conduta diversa da praticada, qual seja, cumprir de forma estrita os seus deveres funcionais estabelecidos nos normativos da entidade. Dessa forma, este Tribunal, desde logo, proferir o julgamento de mérito pela irregularidade das contas, conforme os termos dos §§ 2º e 6º do art. 202 do RI/TCU, condenando-se o responsável ao débito apurado e aplicando-lhe a multa prevista no art. 57, da Lei 8.443/1992.
Dos demais requerimentos do responsável Bruno Abreu de Azevedo (peça 48, p. 13) .
19.  Além dos argumentos apresentados em suas alegações de defesa, ele requer ainda o seguinte:
19.1.  Seja a defesa recebida; rejeitadas as alegações da acusação; arquivado o presente processo, mediante a manifesta legalidade da atuação do defendente; requer a produção de todas as provas em direito admitidas, em especial: - a juntada dos documentos no anexo ao processo em epígrafe - a apresentação das gravações do CFTV da AC de Santa Rita de Jacutinga de 28/10/2019 a 1/11/2019, em poder dos Correios, na íntegra - a realização de perícia no cofre de marca RWN modelo INFINITTI - a oitiva das testemunhas arroladas no processo SEI pela ECT.
Análise
20.  Quanto aos requerimentos reproduzidos anteriormente, ante os fatos apurados no exame técnico, não há razões ou fundamentos para seu acatamento tendo em vista que:
20.1.  A produção de provas nos autos de controle externo é feita sob a forma escrita, sem a necessidade de convocação de testemunhas ou peritos, para conferir ao processo a necessária agilidade. A produção de provas periciais e testemunhais decorre do Código de Processo Civil (CPC) , cuja aplicabilidade, aos processos do TCU é apenas subsidiária (Acórdão 130/2008-TCU-Plenário, Relator Ministro Aroldo Cedraz) . 
20.2.  Além disso, conforme já registrado, o defendente teve acesso ao cofre em 4/9/2019, data anterior ao período de 28/10/2019 a 1/11/2019, ao passo que a falta de numerário foi detectada em 27/11/2019, em data posterior ao período questionado pelo responsável.
20.3.  Portanto, devem ser rejeitados os requerimentos finais.
Prescrição da Pretensão Punitiva
21.  Vale ressaltar que a pretensão punitiva do TCU, conforme Acórdão 1441/2016-TCU-Plenário, Relator Min. Benjamin Zymler, que uniformizou a jurisprudência acerca dessa questão, subordina-se ao prazo geral de prescrição indicado no art. 205 do Código Civil, que é de dez anos, contado da data de ocorrência da irregularidade sancionada, nos termos do art. 189 do Código Civil, sendo este prazo interrompido pelo ato que ordenar a citação, a audiência ou a oitiva do responsável.
22.  No caso em exame, não ocorreu a prescrição, uma vez que a irregularidade sancionada ocorreu em 22/11/2019, e o ato de ordenação da citação ocorreu em 17/9/2021.
CONCLUSÃO
23.  Em face da análise promovida na seção 'Exame Técnico', propõe-se rejeitar as alegações de defesa de Bruno Abreu de Azevedo, uma vez que não foram suficientes para sanar as irregularidades a ele atribuídas e nem afastar o débito apurado. Ademais, inexistem nos autos elementos que demonstrem a boa-fé do responsável ou a ocorrência de outras excludentes de culpabilidade.
24.  Verifica-se também que não houve a prescrição da pretensão punitiva, conforme análise já realizada.
25.  Tendo em vista que não constam dos autos elementos que permitam reconhecer a boa-fé do responsável, sugere-se que as suas contas sejam julgadas irregulares, nos termos do art. 202, § 6º, do RI/TCU, com a imputação do débito atualizado monetariamente e acrescido de juros de mora, nos termos do art. 202, § 1º do RI/TCU, descontado o valor eventualmente recolhido, com a aplicação da multa prevista no art. 57 da Lei 8.443/1992.
26.  Por fim, como não houve elementos que pudessem modificar o entendimento acerca das irregularidades em apuração, mantém-se a matriz de responsabilização presente na peça 37.
PROPOSTA DE ENCAMINHAMENTO
27.  Diante do exposto, submetemos os autos à consideração superior, propondo ao Tribunal:
a)   rejeitar as alegações de defesa apresentadas pelo responsável Bruno Abreu de Azevedo; 
b)   julgar irregulares, nos termos dos arts. 1º, I, 16, III, 'd', da Lei 8.443/1992, c/c os arts. 19 e 23, III, da mesma Lei, as contas do responsável Bruno Abreu de Azevedo, condenando-o ao pagamento da importância a seguir especificada, atualizada monetariamente e acrescida dos juros de mora, calculada a partir da data discriminada até a data da efetiva quitação do débito, fixando-lhe o prazo de quinze dias, para que comprove, perante o Tribunal, o recolhimento da referida quantia aos cofres do Empresa Brasileira de Correios e Telégrafos - ECT - AC Santa Rita de Jacutinga/MG, nos termos do art. 23, III, 'a', da citada lei, c/c o art. 214, III, 'a', do RI/TCU.
Débito relacionado ao responsável Bruno Abreu de Azevedo:
	Data de ocorrência
	Valor histórico (R$) 

	22/11/2019
	210.287,25

Valor atualizado do débito (com juros) em 20/1/2022: R$ 228.029,15.
c)   aplicar ao responsável Bruno Abreu de Azevedo, a multa prevista no art. 57 da Lei 8.443/1992 c/c o art. 267 do RI/TCU, fixando-lhe o prazo de quinze dias, a contar da notificação, para que comprove, perante o Tribunal (art. 214, III, 'a', do RI/TCU) , o recolhimento da dívida aos cofres do Tesouro Nacional, atualizada monetariamente desde a data do acórdão que vier a ser proferido por este Tribunal até a data do efetivo recolhimento, se paga após o vencimento, na forma da legislação em vigor;
d)   autorizar, desde logo, a cobrança judicial das dívidas, caso não atendida a notificação, na forma do disposto no art. 28, II, da Lei 8.443/1992;
e)   autorizar também, desde logo, se requerido, com fundamento no art. 26, da Lei 8.443, de 1992, c/c o art. 217, §§ 1º e 2º do RI/TCU, o parcelamento da (s) dívida (s) em até 36 parcelas, incidindo, sobre cada parcela, corrigida monetariamente, os correspondentes acréscimos legais, fixando-lhe o prazo de quinze dias, a contar do recebimento da notificação, para comprovar, perante o Tribunal, o recolhimento da primeira parcela, e de trinta dias, a contar da parcela anterior, para comprovar os recolhimentos das demais parcelas, devendo incidir, sobre cada valor mensal, atualizado monetariamente, os juros de mora devidos, no caso do débito, na forma prevista na legislação em vigor, alertando o responsável de que a falta de comprovação do recolhimento de qualquer parcela importará o vencimento antecipado do saldo devedor, nos termos do § 2º do art. 217 do RI/TCU; 
f)   enviar cópia do Acórdão a ser prolatado à Procuradoria da República no Estado de MG, nos termos do § 3º do art. 16 da Lei 8.443/1992, c/c o § 7º do art. 209 do RI/TCU, para adoção das medidas cabíveis; e
g)   enviar cópia do Acórdão que vier a ser proferido ao Empresa Brasileira de Correios e Telégrafos - ECT e ao responsável, para ciência;
h)   informar à Procuradoria da República no Estado de MG, ao Empresa Brasileira de Correios e Telégrafos - ECT e ao responsável que a presente deliberação, acompanhada do Relatório e do Voto que a fundamenta, está disponível para a consulta no endereço www.tcu.gov.br/acordaos, além de esclarecer que, caso requerido, o TCU poderá fornecer sem custos as correspondentes cópias, de forma impressa; e
i)   informar à Procuradoria da República no Estado de MG que, nos termos do parágrafo único do art. 62 da Resolução TCU 259/2014, os procuradores e membros do Ministério Público credenciados nesta Corte podem acessar os presentes autos de forma eletrônica e automática, ressalvados apenas os casos de eventuais peças classificadas como sigilosas, as quais requerem solicitação formal."
O MP/TCU, representado pelo procurador Sérgio Ricardo Costa Caribé, manifestou-se conforme a seguir[footnoteRef:3]: [3: Peça 61.] 
" (...) 
3.  De minha parte, manifesto anuência ao encaminhamento sugerido.
4.  Conforme registrou a unidade técnica, o desaparecimento de numerário da agência decorreu da inobservância, pelo Sr. Bruno Abreu de Azevedo, a diversos normativos da empresa estatal, inexistindo em suas alegações de defesa elementos capazes de afastar a responsabilidade pelo dano observado.
5.  De acordo com as informações contidas nos autos, era ele o único a dispor de senha para acesso ao cofre inferior, onde deveriam estar os R$ 210.287,25 faltantes quando da sua abertura, em 27/11/2019. Em reforço à constatação de desobediência às orientações a que estava submetido o empregado, destaco trechos do relatório na peça 12, p. 4 e 8:
'As afirmações apresentadas pelo empregado acerca da data do conhecimento do fato e procedimentos de conferência de numerário não procedem, uma vez que, conforme comprovado no Relatório FER (Sei nº 11481840) , o último acesso à parte inferior do cofre foi em 04/09/2019, ou seja, não foram realizadas conferências diárias, conforme afirma o empregado, único responsável pela guarda de numerário da unidade e também detentor da senha de acesso à parte inferior do cofre, contrariando assim os seguintes normativos:
 (...) 
Conforme e-mails SERET (Sei nº 11558449 página 17) em 05/09/2019, o gerente Bruno solicita o cancelamento do recolhimento sob a alegação de que o cofre se encontrava inoperante, porém, conforme Relatório FER (Sei nº 11481840) , na realidade o cofre não estava inoperante, pois o compartimento inferior do cofre havia sido aberto em 04/09/2019.'
6.  Feitas essas breves considerações e ante a falta de argumentos ou documentos capazes de afastar a responsabilidade do Sr. Bruno Abreu de Azevedo pelo sumiço de numerário na agência em que ocupava o cargo de gerente, entendo que deva ser condenado à devolução do montante objeto de citação.
7.  Diante do exposto, este membro do Ministério Público de Contas manifesta-se de acordo com a proposta formulada para estas contas especiais."
É o relatório.
11

Elen Lau Bonavere (OAB/RJ 232.148), representando Bruno Abreu de Azevedo.

Procurador Sérgio Ricardo Costa Caribé.

TOMADA DE CONTAS ESPECIAL. ECT. DESFALQUE DE NUMERÁRIO DO CAIXA. CITAÇÃO. REJEIÇÃO DAS ALEGAÇÕES DE DEFESA. CONTAS IRREGULARES. DÉBITO E MULTA. INABILITAÇÃO DO RESPONSÁVEL PARA O EXERCÍCIO DE CARGO EM COMISSÃO OU FUNÇÃO DE CONFIANÇA NO ÂMBITO DA ADMINISTRAÇÃO PÚBLICA.

TOMADA DE CONTAS ESPECIAL (TCE)

Secretaria de Controle Externo de Tomada de Contas Especial (SecexTCE).

Trata-se de tomada de contas especial instaurada pela Empresa Brasileira de Correios e Telégrafos (ECT) em desfavor do Sr. Bruno Abreu de Azevedo (empregado durante o período de 9/6/2006 a 30/3/2020[footnoteRef:2]) , em razão de, na função de gerente da agência de Santa Rita de Jacutinga/MG, ter efetuado desfalque de numerário do caixa, verificado por meio de inspeção realizada em 7/11/2019. [2: Peça 4.] 
Os apuradores e a autoridade julgadora[footnoteRef:3] atribuíram a integral responsabilidade pela ocorrência do dano ao Sr. Bruno Abreu de Azevedo, sendo-lhe também aplicada a penalidade de demissão por justa causa[footnoteRef:4]. [3:  Peça 17.]  [4: Peças 18 e 20.] 
Diante da ausência de justificativas suficientes para elidir a irregularidade e da não devolução dos recursos, foi instaurada esta TCE, assim fundamentada pelo tomador de contas[footnoteRef:5]: [5: Matriz de responsabilização (peça 26) .] 
"Irregularidade 1
Falta de numerário no valor de R$ 210.287,25 (duzentos e dez mil duzentos e oitenta e sete reais e vinte e cinco centavos) , constatada na AC Santa Rita de Jacutinga - SE/MG. Esperava-se que os valores físicos existentes na agência estivessem em conformidade com os valores escriturados.
 (...) ;
CONDUTA
Apropriar-se indevidamente de recursos dos Correios descumprindo deveres funcionais."
O tomador de contas[footnoteRef:6] concluiu que o prejuízo importaria no valor de R$ 210.287,25, imputando a responsabilidade ao Sr. Bruno Abreu de Azevedo. O órgão de controle interno anuiu às referidas conclusões[footnoteRef:7]. [6:  Peça 27.]  [7: Peças 31-33.] 
Neste Tribunal, consoante o débito e as irregularidades delineadas pelo tomador de contas, a SecexTCE promoveu a citação do responsável, nos seguintes termos[footnoteRef:8]: [8: Peças 38 e 44-45.] 
" (...) Débito relacionado somente ao responsável Bruno Abreu de Azevedo, agente de Correios/Gerente de agência - BP, no período de 13/5/2008 a 30/3/2020, na condição de gestor dos recursos.
Irregularidade:  Desfalque de numerário em agência dos Correios.
Evidências da irregularidade: documentos técnicos presentes nas peças 5, 6, 7, 8 e 12.
Normas infringidas: Manual de Administração de Recursos, Operações e Controle Financeiro - MANAFI: Módulo 3, Capítulo 4, itens 2.2.2, 2.2.3. Módulo 19, Capítulo 1, itens 2.2.8, 2.2.22, 2.2.22.1, letras a) , b) , g) ; Manual de Segurança Empresarial - MANSEG: Módulo 4, capítulo 3, itens 2.1.5, 2.1.5.1, 2.1.5.2, 2.1.5.3, 2.1.5.4; Manual de Organização - MANORG: Módulo 11, capítulo 11, item 2.3, letras a) , c) , f) ; Módulo 11, Capítulo 11, item 2, Subitem 2.3, alíneas "a", "c" e "f"; Manual de Pessoal - MANPES: Módulo. 1, Cap. 3, Anexo 1, item 2.1, letras b) , h) , p) , item 3, letras l) , v) , bb) , hh) , ii) .
Cofre credor: Empresa Brasileira de Correios e Telégrafos - ECT - AC Santa Rita de Jacutinga - SE/MG.
Valor atualizado do débito (sem juros) em 10/9/2021: R$ 236.131,55
Conduta: apropriar-se indevidamente de recursos dos Correios descumprindo deveres funcionais.
Nexo de causalidade: A apropriação indevida de recurso dos correios resultou em dano ao erário.
Culpabilidade: é razoável supor que o responsável tinha consciência da ilicitude de sua conduta; era exigível conduta diversa da praticada, qual seja cumprir de forma estrita os seus deveres funcionais estabelecidos nos normativos da entidade.. (...) "
As alegações de defesa do Sr. Bruno Abreu de Azevedo foram examinadas pela SecexTCE.
A secretaria afastou o argumento de que o direito ao contraditório e à ampla defesa não teria sido respeitado. Pontuou que, tanto no âmbito dos Correios, na fase interna, quanto no Tribunal, o responsável foi devidamente notificado, tendo sido franqueados a ele os meios necessários ao conhecimento dos fatos, das irregularidades e das condutas, bem como do valor do débito que lhe foi imputado, conforme demonstram elementos constantes dos autos.
No que tange ao argumento referente à ausência de provas do desvio do dinheiro e da prática de ato de gestão ilegal, a unidade instrutiva discorre sobre as ações do responsável que representaram o descumprimento dos deveres normativos dos Correios, dando causa ao dano constatado. Ademais, ressaltou que "a abertura do compartimento inferior do cofre da AC/Santa Rita de Jacutinga somente seria possível com uso de senha, que somente o Gestor da Unidade Bruno Abreu de Azevedo tinha conhecimento e competência para manusear".
No mérito, a unidade instrutiva propôs que fossem rejeitadas as alegações de defesa apresentadas pelo responsável, julgando irregulares suas contas, atribuindo-lhe o débito apurado, bem como a aplicação da sanção prevista no art. 57 da Lei 8.443/1992[footnoteRef:9]. [9:  Peça 58-60.] 
O representante do MP/TCU endossou o encaminhamento proposto[footnoteRef:10]. Acrescentou que, de acordo com as informações contidas nos autos, o responsável era o único a dispor de senha para acesso ao cofre inferior, onde deveria estar o valor faltante. [10:  Peça 61.] 
Ademais, conforme o relatório de providências preliminares, constatou-se a existência de e-mails, segundo os quais, em 5/9/2019, o gerente Bruno Abreu de Azevedo solicitou o cancelamento do recolhimento, sob a alegação de que o cofre se encontrava inoperante, o que é contraditório com o fato informado no relatório técnico 11427069[footnoteRef:11], de que o compartimento inferior do cofre havia sido aberto em 4/9/2019[footnoteRef:12]. [11: Peça 7, p. 5.]  [12: Peça 12, p. 8.] 
II
Concordo com a análise empreendida pela SecexTCE, corroborada pelo representante do MP/TCU, a qual adoto como fundamento para minhas razões de decidir.
Conforme constou na decisão da autoridade administrativa[footnoteRef:13], do saldo constante no relatório do sistema SARA, correspondente a R$ 212.258,65, foi localizado em 7/11/2019 apenas o valor de R$1.917,40, que estava acondicionado na parte superior do cofre. Não teria sido possível a realização da conferência do numerário restante, no valor de R$ 210.287,25, pois, segundo informação do gestor da unidade, Sr. Bruno Abreu de Azevedo, tal quantia estaria no compartimento inferior do cofre, cuja fechadura eletrônica de retardo não estaria funcionando desde 4/11/2019. Contudo, foi constatado que o compartimento inferior foi aberto pela última vez na referida data no horário de 17h05min, o que contraria a informação do responsável. [13: Peça 17.] 
O gestor tinha o dever e a obrigação de realizar conferências diárias de numerário, contudo, não reportou a ocorrência de possível falha na fechadura à autoridade superior, tampouco suspendeu as atividades do Banco Postal na agência.
Desse modo, o compartimento inferior do aludido cofre foi lacrado para posterior conferência, realizada em 27/11/2019, ocasião em que o compartimento inferior foi aberto sem necessidade de arrombamento. Na data, constatou-se que o referido compartimento estava totalmente vazio.
Consoante informado na referida decisão administrativa, verificou-se que "o compartimento inferior do cofre estava na realidade bloqueado pelo usuário 1 - Bruno Abreu de Azevedo, no período de 04/11/2019 às 17:05:35 até 08/11/2019 às 17:00:00", sendo que a visita dos inspetores regionais ocorreu em 7/11/2019.
Destaco, ademais, o seguinte trecho do relatório do tomador de contas[footnoteRef:14]: [14: Peça 27.] 
"Com relação à atribuição de responsabilidade pelo prejuízo apurado, é entendimento desta Comissão pela imputação ao empregado, à época, senhor Bruno Abreu de Azevedo, Agente de Correios, matrícula 8.418.989-4, não apenas porque, no exercício da função de Gerente e Encarregado de Tesouraria da Agência de Correios de Santa Rita de Jacutinga - SE/MG, era o único responsável pelo controle e guarda dos valores existentes naquela unidade, mas, principalmente, por não ter apresentado nenhuma justificativa verossímil para a falta de numerário no cofre da referida Agência." (destaquei) 
Em conclusão, não constam nos autos elementos que permitam afastar sua responsabilização, tanto na fase interna da tomada de contas especial quanto perante esta Corte.
Assim, inexistindo elementos que permitam concluir pelo afastamento de sua responsabilidade diante do desfalque, o responsável deve ter suas contas julgadas irregulares e ser condenado em débito, na forma proposta pela unidade instrutiva.
Tendo em vista as circunstâncias e a comprovação de ocorrência de desfalque de numerário em benefício próprio, reputo grave a infração cometida. 
Por consequência, julgo adequada a aplicação da sanção de inabilitação[footnoteRef:15], pelo período de 8 anos, para o exercício de cargo em comissão ou função de confiança no âmbito da Administração Pública, nos termos do art. 60 da Lei 8.443/1992, em linha de consonância com a jurisprudência do Tribunal[footnoteRef:16]. [15: Cuja possibilidade de aplicação foi alertada ao responsável no ofício citatório à peça 45.]  [16: Vide acórdãos 2138/2021 (relator ministro Jorge Oliveira) , 3155/2020 (relatora ministra Ana Arraes) , 223/2020 (relator ministro Vital do Rêgo) , 3070/2019 (relator ministro Bruno Dantas) e 2307/2015 (relator ministro Benjamin Zymler) , entre outros, todos do Plenário.] 
No caso em exame, conforme apontado pela SecexTCE, não ocorreu a prescrição decenal da pretensão punitiva do Tribunal, segundo os critérios estabelecidos pelo Acórdão 1441/2016-TCU-Plenário, uma vez que a irregularidade sancionada ocorreu em 22/11/2019, e o ato de ordenação da citação ocorreu em 17/9/2021[footnoteRef:17]. Desse modo, cabe aplicar, ao responsável, multa individual fundamentada no art. 57 da Lei 8.443/1992. [17: Peça 40.] 
Diante do exposto, manifesto-me pela aprovação do acórdão que ora submeto à apreciação deste Colegiado.
TCU, Sala das Sessões, em 24 de agosto de 2022.
Weder de Oliveira 
Relator
4